---
title: Resultater av Eliteserien 2019 - hvem kom nærmest?
author: Eivind
date: '2019-12-14'
slug: resultater-av-eliteserien-2019-hvem-kom-nærmest
categories:
  - R
  - fotball
tags: []
---

Da var Eliteserien over for i år. Hvordan gikk det med [tippinga](https://suppe-og-analyse.netlify.com/post/eliteserien-2019-hvordan-blir-tabellen-til-slutt/) fra mars? Da bestemte jeg for å legge gjennomsnittet av oddssidenes tipping og avisenes ekspertkommentarer til grunn.

Hvordan ser dette ut opp i mot resultatet? Hvordan ble tabellen til slutt? Jo slik: 

```{r, echo = FALSE, message = FALSE}
#biblioteker
library(here)
library(knitr)
suppressPackageStartupMessages(library(tidyverse))

#settings
theme_set(theme_minimal())
set.seed(1106)

#data
df = read.csv2("tippeliga_2019.csv",stringsAsFactors = FALSE, na.strings = "", nrows = 16) %>%
  select(., -UniBet, - NordicBet)

numeric_vars = names(df)[2:6]

df = mutate(df, Prognose = rowMeans(select(df,numeric_vars),na.rm=TRUE)) %>%
  arrange(Prognose)
```

```{r}
kable(arrange(select(df, Lag, Resultat, MinPrognose = Prognose), Resultat)) 
```

Som vi ser av tabellen: ikke veldig nærme - men heller ikke helt tilfeldig. 

Hvordan ser dette ut i forhold til de forskjellige prognosene?

```{r}
temp = gather(df, ID, prognose, Nettavisen:Prognose) %>%
  mutate(type = ifelse(ID == "Resultat", "Resultat", "Prognose"))

ggplot() + 
  geom_count(data = filter(temp, type == "Prognose"), aes(x = prognose, y = Lag), colour = "grey") +
  geom_point(data = filter(temp, type == "Resultat"), aes(x = prognose, y = Lag), colour = "black") +
  geom_point(data = filter(temp, ID == "Prognose"), aes(x = prognose, y = Lag), colour = "red") +
  labs(x = "Plassering", y = "Lag", colour = "Prognose eller resultat?")
```

Hvem er nærmest? Vi bruker RMSE som mål, den gir større straff til store feil:

```{r}
#RMSE
rmse <- function(feil){
    sqrt(mean(feil^2))
}

temp = data.frame(ID = as.character(), rmse = as.numeric(), stringsAsFactors = FALSE)

feil = df$Resultat - df$Nettavisen
temp = bind_rows(temp, data.frame(ID = "Nettavisen", rmse = rmse(feil), stringsAsFactors = FALSE))
feil = df$Resultat - df$Oddschecker
temp = bind_rows(temp, data.frame(ID = "Oddschecker", rmse = rmse(feil), stringsAsFactors = FALSE))
feil = df$Resultat - df$Dagsavisen
temp = bind_rows(temp, data.frame(ID = "Dagsavisen", rmse = rmse(feil), stringsAsFactors = FALSE))
feil = df$Resultat - df$Dagbladet
temp = bind_rows(temp, data.frame(ID = "Dagbladet", rmse = rmse(feil), stringsAsFactors = FALSE))
feil = df$Resultat - df$Aftenposten
temp = bind_rows(temp, data.frame(ID = "Aftenposten", rmse = rmse(feil), stringsAsFactors = FALSE))
feil = df$Resultat - df$Prognose
temp = bind_rows(temp, data.frame(ID = "MinPrognose", rmse = rmse(feil), stringsAsFactors = FALSE))

kable(arrange(temp, rmse))
```

Aftenposten var den beste ekspertpanelet her, fulgt av Dagsavisen. Dagbladet, Oddsen og Nettavisen gjør det alle dårligere. Men forskjellene er ikke veldig store.