---
title: Noen eksempler på bruk av IMDis API
author: Eivind
date: '2019-03-24'
slug: noen-eksempler-på-bruk-av-imdis-api
categories:
  - R
tags:
  - API
  - datasett
---

IMDis [tall og statistikk-nettsider](https://www.imdi.no/tall-og-statistikk/) henter dataene sine om innvandring og integrering i kommuner, fylker og Norge fra et API.

APIet er dessverre ikke dokumentert, men lar seg enkelt utforske ved hjelp av en nettleser-konsoll, f.eks. i Chrome. Her kommer et kort forsøk på litt forklaring. Datasettet bruker NLOD-lisensen. (Det gjorde i hvert fall det i 2019, men sjekk gjerne med IMDis nettsider om det har skjedd endringer).

## Innhold i datasettet
Datasettet har informasjon om innvandrere og integrering på en rekke områder i norske kommuner, næringsregioner, fylker, hele landet og bydeler i Oslo, og er tilgjengelig med NLOD-lisens (se nederst for lisens-betingelser). Noe kommer fra IMDi, men mesteparten kommer fra Statistisk sentralbyrå (SSB).

IMDi tilgjengeliggjør dataene fra nettsidene i et krysstabellformat som er uhensiktsmessig for analyseformål, og dataene tilgjengeliggjøres derfor her (som et privat prosjekt) i et flatt format.

__En advarsel__: Datasettene er kodet, og kodeboka er foreløpig ikke en del av dette repoet. Beskrivelser av data skal egentlig være tilgjengelig fra et API fra IMDi.no ("http://imdi.no/api/indikatorcarddescriptions" og "http://imdi.no/api/indikatordimensions"), men det ser p.t. ikke ut til å være tilfelle.

## Dokumentasjon

```{r, message = FALSE}
#nødvendige pakker
library(httr) 
library(jsonlite)
library(dplyr)
library(knitr)
library(here)
library(ggplot2)

#scripts
source("imdi_api_function.R")

#theme for ggplot2
theme_set(theme_minimal())
```


### Metadata 1 - hvilke tabeller finnes?

En kan sende GET-spørringer for å få vite hvilke tabeller som finnes, og hvilke headere og header-grupper en tabell har.

Her henter vi ut en oversikt over tabeller med GET fra httr-biblioteket. Så konverterer vi det til en data.frame fra JSON med fromJSON fra jsonlite-pakka. Tabellen framstilles med knitr::kable.

```{r}
url = "https://imdifakta.azurewebsites.net/api/v1/metadata/tables"
test_tabeller = GET(url)
df = data.frame(datasett = fromJSON(content(test_tabeller,"text",encoding="UTF-8")))
kable(df)

```

APIet gir p.t. tilgang til 50 datasett.

### Metadata 2 - headere

Hver tabell har "headere", eller variabelnavn, som f.eks. kommune_nr eller kjonn. Duisse kan spesifiseres nærmere i den faktiske spørringa etter data, og det er derfor viktig å vite hvilke alternativer en har.

```{r}
url = "https://imdifakta.azurewebsites.net/api/v1/metadata/headers/befolkning_alder"
test_tabeller = GET(url)
df = fromJSON(content(test_tabeller,"text",encoding="UTF-8"))
kable(df$headers)
```

Datasettet befolkning_alder har 10 ulike variabler tilgjengelig.

### Metadata 3 - headergrupper
Kanskje vel så viktig som å vite hvilke variabler som er tilgjengelig, er å vite hvilke kombinasjoner av variabler og variabel-verdier som er tilgjengelig. F.eks. har en data på kommune_nr og kjonn (som da er en header-gruppe) separat fra data på fylke_nr og kjonn (som da er en annen header-gruppe). En kan da ikke spørre på kommune\_nr og fylke\_nr samtidig, så langt jeg veit.

```{r}
url = "https://imdifakta.azurewebsites.net/api/v1/metadata/headergroups/befolkning_alder"
test_tabeller = GET(url)
df = fromJSON(content(test_tabeller,"text",encoding="UTF-8"))
str(df)
```

For de 9 variablene (Variabelen tabellvariabel er standard for alle) har man 4 ulike kombinasjoner, eller grupper: en med bydelNr, en med fylkeNr, en med kommuneNr, og en med naringsregionNr.

### Faktiske data - en grunnleggende spørring
Så til den faktiske data-spørringen. Den sendes med å poste en spørring til en nettadresse. Spørringen er formatert som JSON, det samme som utformatet tilbake.

Spørringa inkluderer 

- TableName, som er navnet på tabellen. 
- Include, som definerer hvilke variabler som skal inkluderes. Defineres ut i fra en headergruppe.
- Conditions, som kan brukes for å definere hvilke verdier som skal returneres for hver variabel. Hvis den ikke oppgis, kommer alle. I følge dokumentasjonen må den inneholde en eller flere verdier.
- Exclude, som kan brukes til å ekskludere enkelte felt.


```{r}
#henter data fra query-api
url = "https://imdifakta.azurewebsites.net/api/v1/data/query"
data = 
  '{"TableName":"befolkning_hovedgruppe",
  "Include":
    ["innvkat5","kjonn","fylkeNr","enhet","aar"],
    "Conditions":
      {"innvkat5":["innvandrere","bef_u_innv_og_norskf","norskfodte_m_innvf"],
      "kjonn":["alle"],
      "fylkeNr":["00"],
      "enhet":["personer"]
    }
}'

#ma ha med content_type_json() for a fa 200 ok
test = POST(url,body=data,encode="json",verbose(),content_type_json())

df = fromJSON(content(test,"text",encoding="UTF-8"))[[1]]
head(df)
```

### Faktiske data - spørring for mer enn 500 svar
Hvis APIet gir mer enn 500 svar tilbake, får en med en continuation-token, som må håndteres. Her er en funksjon som ser ut til å gjøre det greit.

```{r}
imdi_fetch_example = function(data){
  temp_queryresult = POST("https://imdifakta.azurewebsites.net/api/v1/data/query",body=data,encode="json",verbose(),content_type_json())
  temp_df = fromJSON(content(temp_queryresult,"text",encoding="UTF-8"))
  if(length(temp_df)==1){
    return(temp_df[[1]])
  }
  if(length(temp_df)>1){
    temp_df_final = data.frame()
    temp_df_final = bind_rows(temp_df_final,temp_df[[2]])
    i = 0
  }
  #bruker en while-loop, og det er vel fy?
  while(length(temp_df)>1){
    i = i+1
    temp_token = temp_df$continuation
    temp_token_format = paste0('{','"continuation":"',temp_token,'",')
    new_data = substring(data,2,nchar(data)+1)
    new_data_query =paste0(temp_token_format,new_data)
    temp_queryresult = POST("https://imdifakta.azurewebsites.net/api/v1/data/query",body=new_data_query,encode="json",verbose(),content_type_json())
    temp_df = fromJSON(content(temp_queryresult,"text",encoding="UTF-8"))
    if(length(temp_df)>1){
      temp_df_final = bind_rows(temp_df_final,temp_df[[2]])
      Sys.sleep(5) #høfflig å ikke spørre for mange ganger på kort tid, derfor sleep 5 sek.
    }
    if(length(temp_df)==1){
      temp_df_final = bind_rows(temp_df_final,temp_df[[1]])
      print(paste0("Fullført på ",i," repetisjoner"))
    }
  }
  return(temp_df_final)
}

```

### Faktiske data - sammenlikningsspørringer
På (…)/api/v1/data/compare kan man sende inn en spørring basert på en tabell og en headergruppe. Endpointet brukes med å POSTe en spørring på forhåndsdefinert format til webserveren. Da inkluderes Compare som en verdi i spørringa, og fjernes Include, slik:


```{r}
url = "https://imdifakta.azurewebsites.net/api/v1/data/compare"
data = 
  '{"TableName":"befolkning_hovedgruppe",
    "Conditions":
      {"innvkat5":["innvandrere","bef_u_innv_og_norskf","norskfodte_m_innvf"],
      "kjonn":["alle"],
      "enhet":["personer"]
    },
    "Compare": {
      "kommuneNr": ["0101"],
      "fylkeNr": ["00"]
    }
}'

#ma ha med content_type_json() for a fa 200 ok
test = POST(url,body=data,encode="json",verbose(),content_type_json())

df = fromJSON(content(test,"text",encoding="UTF-8"))[[1]]
head(df)
```

Compare kan også ha med kun 1 verdi, f.eks. kommuneNr - men kan ta maksimalt 100 verdier.

###Faktiske data - en spørring for å få ut alt i en tabell
Det kan også være nyttig å hente ut en hel tabell, uten å måtte gå omveien om å kjenne til headergrupper, variabler, verdier og formatering av spørring. Med byggeklossene fra lenger opp kan en få til det.

Det som hadde vært enda nyttigere, var om denne spørringa ga deg en advarsel om hvor lang tid det kom til å ta - for mange av tabellene er veldig store, og med maks 500 celler ut for hver spørring og 5 sek. pause mellom hver spørring blir det fort litt ventetid. Den første standard-forsøket med bosatt_anmodede har ca 20 år x 3 bosettingsverdier x 2 enheter x 430 kommuner = minst 90 spørringer = 10 minutter. 


```{r, include = FALSE}
test = imdi_fetch_table()
str(test)
```

Det tilsier vel egentlig at en likegodt kan hente ut dataene en skal bruke, og ikke alle dataene. I begge disse eksemplene her må en først velge vekk noe, før en kan vise noe annet.

```{r, echo = FALSE}
df = filter(test,enhet=="personer",kommuneNr!="0000")%>%
  mutate(.,tall = as.numeric(tabellvariabel),aar=as.numeric(aar))%>%
  group_by(.,aar,bosetting)%>%
  summarise(.,antall = sum(tall,na.rm=TRUE))%>%
  mutate(.,antall = na_if(antall,0))

ggplot(data=df)+
  geom_line(aes(x=aar,y=antall,colour=bosetting))

```


```{r, echo=FALSE, fig.dim = c(6,15)}
df = filter(test,enhet == "personer", bosetting == "vedtak")%>%
  mutate(.,tall = as.numeric(tabellvariabel),aar=as.numeric(aar))

ggplot(data = df, aes(x= kommuneNr, y = tall))+
  geom_jitter(colour = "steelblue", alpha=0.3)+
  geom_boxplot(alpha=0)+
  coord_flip()

```


## Lisens
Alle data (både fra SSB og IMDi) er tilgjengeliggjort med Norsk lisens for offentlige data (NLOD). Du har lov til:

- å kopiere og tilgjengeliggjøre
- å endre og/eller sette sammen med andre datasett
- å kopiere og tilgjengeliggjøre en endret eller sammensatt versjon
- å benytte datasettet kommersielt

På følgende vilkår:
- at du navngir lisensgiver slik lisensgiver ber om, men ikke på en måte som indikerer at disse har godkjent eller anbefaler deg eller din bruk av datasettet
- at du ikke bruker dataene på en måte som fremstår som villedende, og heller ikke fordreier eller uriktig fremstiller dataene

Med den forståelse:
- at data som inneholder personopplysninger og er taushetsbelagt ikke er omfattet av denne lisensen og ikke kan viderebrukes
- at lisensgiver fraskriver seg ethvert ansvar for informasjonens kvalitet og hva informasjonen brukes til

Norsk lisens for offentlige data (NLOD) er tilgjengelig både på norsk og på engelsk. Følg disse lenkene for å lese den juridiske lisensteksten:
[Norsk lisens for offentlige data (NLOD): ](https://data.norge.no/nlod/no/2.0)
[Norwegian Licence for Open Government Data (NLOD): ](https://data.norge.no/nlod/en/1.0)
