---
title: Hvordan ser barnevernet ut?
author: Eivind
date: '2020-12-01'
slug: hvordan-ser-barnevernet-ut
categories: []
tags: []
draft: true
---

__Hva handler dette om?__ _Det norske barnevernet er mye diskutert - men hvordan ser det egentlig ut? Hvor mange jobber der? Hvor jobber de? Vi henter noe data fra SSB, lager noen figurer og kart_

Høsten 2020 skifta jeg beite, og begynte å arbeide med barnevernsspørsmål, i stedet for integreringsspørsmål. 

Det er ikke et mindre debattert område, akkurat - og det er vel egentlig naturlig. Det er få myndigheter som har så stor eksplisitt makt til å gripe inn i familie og privatliv, for å sikre barns beste. Når da forskjellige familier og grupper har forskjellige forventninger til barneoppdragelse og statens rolle, så skal det lite til for å lage debatt - særlig når de ansatte i barnevernet er overarbeida mennesker, som så mange andre velferdsarbeidere. 

En av de første oppgavene jeg fikk, var å se på fordelingen av stillinger i det kommunale barnevernet, og hva en omlegging av det øremerka statlige tilskuddet for slike stillinger kan ha å si. Om lag 1 av 6 av årsverkene i det kommunale barnevernet er finansiert av et øremerka statlig tilskudd, som har vært hovedvirkemiddelet i en satsing på barnevernet som har vart en god stund nå. 

Og hvordan ser vi på fordelinger av stillinger? Med R, selvsagt!

```{r, include = FALSE}
library(tidyverse)
library(here)
library(PxWebApiData)

#settings
gammel = theme_set(theme_minimal())
set.seed(1106)
options(scipen = 100)
```

Dataene som viser fordelinga av øremerka statlig tilskudd er forsåvidt ikke hemmelige, men siden de ikke er publisert noe sted, står jeg over å gjøre det i en liten bloggpost. Det aller meste av data henter vi derfor fra SSBs API, som gir tilgang til dataene i statistikkbanken. 

```{r}
#befolkningsdata - antall personer og antall barn
#bruker her SSBs ApiData-funksjon for lettere spørring mot APIet.
temp_befolkning = ApiData(
  urlToData = "https://data.ssb.no/api/v0/no/table/07459",
  Region = TRUE,
  Kjonn = FALSE,
  Alder = TRUE,
  ContentsCode = "Personer1",
  Tid = "2020"
)
temp_befolkning = temp_befolkning$dataset

#antall personer totalt, for kommuner (Regioner med 4 tegn)
befolkning_totalt = group_by(temp_befolkning, Region) %>%
  summarise(befolkning_totalt = sum(value)) %>%
  filter(nchar(Region) == 4, befolkning_totalt > 0)

#antall barn (0-17 år), i kommuner (Region med 4 tegn)
befolkning_barn = mutate(temp_befolkning, Alder = parse_number(Alder)) %>%
  filter(Alder < 18) %>%
  group_by(Region) %>%
  summarise(befolkning_barn = sum(value)) %>%
  filter(nchar(Region) == 4, befolkning_barn > 0)

#binder det inn i et hoved-datasett for analysen
df = befolkning_totalt %>%
  left_join(., befolkning_barn)


```
Tallene for årsverk, tiltak og undersøkelser i barnevernet er tilgjengelig for 2020. 

Statistikken for stillinger omfatter alle såkalte funksjoner knytta til barnevernet. Med funksjoner mener arbeidsområdet for stillingen, slik det kategoriseres i KOSTRA- KOmmune-STat-Rapportering. En snakker da om funksjon 244 (barnevernstjeneste), 251 (stillinger knytta til barnevernstiltak når barnet ikke er plassert av barnevernet) og 252 (stillinger knytta til barnevernstiltak når barnet er plassert av barnevernet). 

Vi finner også tall for antallet barn med tiltak eller undersøkelser i løpet av året 2020

```{r}

#KOSTRA-data på antallet årsverk i kommunen.

temp_årsverk = ApiData(
  urlToData = "https://data.ssb.no/api/v0/no/table/12305",
  KOKkommuneregion0000 = TRUE,
  ContentsCode = "KOSsumstillinger0000",
  Tid = "2020"
)

temp_årsverk = temp_årsverk$dataset

#finner stillingene (årsverk) i kommunene.
stillinger = rename(temp_årsverk, Region = KOKkommuneregion0000) %>%
  filter(nchar(Region) == 4)

#legger det til analyse-datasettet
df = left_join(df, select(stillinger, Region, stillinger_barnevernet = value))

#KOSTRA-data på antallet barn med undersøkelse eller tiltak - barn 0-17 år
temp_undtil = ApiData(
  urlToData = "https://data.ssb.no/api/v0/no/table/12870",
  KOKkommuneregion0000 = TRUE,
  KOKalder0000 = "F000-017",
  ContentsCode = "KOSbvbarnust0000",
  Tid = "2020"
)

temp_undtil = temp_undtil$dataset

#finner antallet i kommunene
undtil = rename(temp_undtil, Region = KOKkommuneregion0000) %>%
  filter(nchar(Region) == 4)

#legger det til analyse-datasettet
df = left_join(df, select(undtil, Region, barn_undersøkelser_tiltak = value))

rm(temp_befolkning, temp_undtil, temp_årsverk, undtil, stillinger, befolkning_barn, befolkning_totalt)

```
Mens befolkningsdataene er komplette, er det noen missing-verdier i KOSTRA-dataene. Her er det 11 manglende observasjoner for stillinger, og 8 for antallet barn med undersøkelse eller tiltak. Formodentlig er dette pga. små observasjoner eller manglende data pga. manglende rapportering, men API-funksjonen i PXApiWebData returnerer p.t. kun NA for disse. 

## Hvordan er dagens fordeling av årsverk i barnevernet?

Oppsummert var det i 2020 om lag 6 261 årsverk i det kommunale barnevernet.

Antallet ansatte i barnevernet følger i stor grad størrelsen på kommunen. Siden det er veldig stor forskjell på den største og den minste kommunen i Norge, betyr det at de kommunale barnevernstjenestene også har veldig forskjellig størrelse: 25 % av kommunene har 3 årsverk i barnevernet, 50 % har litt over 5,5 årsverk, mens gjennomsnittet for alle ligger på 17,5. 

```{r, echo = FALSE}
#beregner kvartiler
kvartiler = quantile(df$stillinger_barnevernet, probs = c(.25, .5, .75, 1), na.rm = TRUE)

ggplot(data = df) + 
  geom_histogram(aes(x = stillinger_barnevernet), binwidth = 1) +
  geom_vline(xintercept = kvartiler[1]) +
  geom_vline(xintercept = kvartiler[2]) +
  geom_vline(xintercept = kvartiler[3]) +
  labs(x = "Antall stillinger i barnevernet", y = "Antall kommuner", title = "Fordeling av stillinger i barnevernet mellom kommuner", subtitle = "KOSTRA-tall, 2020 (vertikale liner er kvartiler)")

```

På figuren har jeg også markert 25 %, 50 % og 75 %-kvartiler, altså punktene hvor 25 % av observasjonene ligger til venstre, 50 %, osv. 75 % av kommunene har 16,5 stillinger. Kun 9 kommuner har over 100 årsverk i barnevernstjenesten, men disse 9 kommunene utgjør til gjengjeld 1/3 av alle årsverk i det kommunale barnevernet. Særlig Oslo skiller seg ut med 723,4 årsverk. 

Dette er i grunnen interessant i seg selv, og sier noe om hva en bør tenke på når en analyserer statistikk for kommune-Norge: kommunene er i bunn og grunn vilt forskjellig. 

Oslo ligger langt til høyre - både fordi det er en mye større kommune enn de andre, og fordi de på barnevernsområdet er spesielle: mens andre kommuner leverer noen tjenester selv, og så får andre tjenester fra det statlige barnevernet (Bufetat), står Oslo for tjenestene fra Bufetat på egen hånd.

Men siden 75 % av tjenestene ligger på 16,5 stillinger, er det ikke bare Oslo som er avvikende ut fra en normalfordelt statistikkforståelse:

```{r, echo = FALSE}

ggplot(data = df) +
  geom_boxplot(aes(x = stillinger_barnevernet)) + 
  labs(x = "Antall stillinger i barnevernet", title = "Mange barnevernstjenester er avvikende/uteliggende i antallet stillinger", subtitle = "Boksplot, der uteliggere er ") + 
  scale_y_continuous(labels = NULL)
```

Og det skyldes jo at dette ikke er normalfordelt, det likner mer på en Poisson-fordeling. En må selvsagt ta kommunestørrelsen med i betraktning:

```{r, echo = FALSE}
ggplot(data = df, aes(x = befolkning_totalt, y = stillinger_barnevernet)) + 
  geom_point(alpha = 0.3) +
  geom_smooth() + 
  labs(x = "Befolkning totalt i kommunen", y = "Stillinger i barnevernet i kommunen", title = "Antallet stillinger i barnevernet følger kommunestørrelsen")


modell = lm(data = df, stillinger_barnevernet ~ befolkning_totalt) %>%
  broom::tidy(.)

knitr::kable(modell)
  
```

Modellert på denne måten, ser det plutselig ikke så rart ut: I gjennomsnitt er det nesten 1 stilling pr. kommune i barnevernet, og så 1 ekstra stilling per 1000 innbygger i kommunen.

Den relevante enheten er imidlertid ikke nødvendigvis kommune, men barnevernstjeneste. Kommunen er i barnevernsloven lovpålagt å ha en barnevernstjeneste, men over halvparten av alle kommuner har inngått interkommunalt samarbeid om en slik tjeneste. 

Når vi summerer opp landets barneverntjenester på den måten, stiger størrelsen: medianbarnevernet har 12 årsverk, gjennomsnittet 26,5 årsverk. Hovedsaklig er det da de kommunene som i Kostra-oversikten rapporterer om få årsverk, som ser ut til å inngå i større enheter/tjenester som deltakere, med en større kommune som vertskommune.

Her er det også verdt å merke seg at Oslo, Bergen og Trondheim (og kanskje flere) har separate barnevernstjenester i ulike bydeler (*noe som ikke kommer fram i datagrunnlaget*)

# Antall barn per stilling i barnevernstjenesten

Her kan en også poengtere at å beskrive en kommunal barnevernstjeneste ut ifra antallet stillinger aleine ikke er så veldig informativt. Selv om antallet stillinger i stor grad følger folketallet, er det stor variasjon i antallet barn i kommunen pr. årsverk i barnevernstjenesten, og antall barn med undersøkelse eller tiltak pr. årsverk i barnevernet. 

Dette kan være indikatorer ved ulike forhold, f.eks. si noe om hvordan barnevernet er prioritert i kommunen, eller om det er et stort innslag av kommunale eller private tiltak, eller kapasitet og arbeidsbelastning for de som arbeider i barnevernet.

Om vi summerer antallet barn i kommunen fra 0 til 17 år, og fordeler på KOSTRA-tallene for stillinger i barnevernet, ser vi en ganske stor spredning - men på en fordeling hvor gjennomsnitt gir mening:  Gjennomsnittet ligger på 171 barn i kommunen per stilling i barnevernstjenesten. 250 kommuner ligger på +/- 60 barn rundt dette snittet.

```{r, include = FALSE}
df = mutate(df,
            barn_per_stilling = befolkning_barn / stillinger_barnevernet
            )

summary(df$barn_per_stilling)
```

```{r, echo = FALSE}
ggplot(data = df) +
  geom_histogram(aes(x = barn_per_stilling), binwidth = 10) +
  labs(x = "Barn per stilling", y = "Antall kommuner", title = "Antall barn per stilling i det kommunale barnevernet i Norge", subtitle = "SSB-data, 2020")

```

# Antall barn med undersøkelse eller tiltak pr. årsverk i barnevernt

Fra KOSTRA-tallene ser vi også hvor mange barn kommunen rapporterer om å ha gjennomført undersøkelser eller tiltak for/med. Fordelt på antallet stillinger, får vi et uttrykk for arbeidsbelasning. Samtidig er det slik at saker er svært ulike - noen krever mye tid, andre krever lite. 

I gjennomsnitt har en kommune 13 barn med undersøkelser eller tiltak pr. årsverk i barnevernet. 300 av kommunene ligger mellom 10 og 20 barn med undersøkelse eller tiltak pr. årsverk.

NB: ettersom stillingene her inkluderer alle funksjoner, kan en mulig feilkilde være at det varierer mellom kommuner hvorvidt de bruker private leverandører til ulike hjelpetiltak.

```{r, include = FALSE}
df = mutate(df,
            undtil_per_stilling = barn_undersøkelser_tiltak / stillinger_barnevernet
            )

summary(df$undtil_per_stilling)

```

```{r, echo = FALSE}
ggplot(data = df) +
  geom_histogram(aes(x = undtil_per_stilling), binwidth = 1) +
  labs(x = "Barn med undersøkelse eller tiltak pr. årsverk", y = "Antall kommuner", title = "Hvor mange barn mottok undersøkelse eller tiltak i 2020?", subtitle = "Per årsverk, i alle norske kommuner")
```

