---
title: Visualisere andeler med ggplot2
author: Eivind
date: '2019-03-17'
slug: grunnleggende-ggplot2
categories:
  - visualisering
tags:
  - R
  - ggplot2
---

__Hva handler denne artikkelen om?__ _ggplot2-kode for å visualisere andeler som kakediagram, vaffeldiagram og stabla søylediagram_

En vanlig feil i datavisualiseringer er å bruke teknikker ment for andelsdata, på data som ikke er andeler. Visualiseringer som er egna for andeler er blant annet: 

- kakediagram/paidiagram: brukes når du vil ha en kompakt framvisning av andeler for inntil 3 kategorier på en variabel. 
- vaffeldiagram: brukes hvis du vil ha framvisning av andeler for flere enn 3 kategorier på en variabel 
- stablede søylediagram: brukes hvis du vil ha en framvisning av andeler for inntil 3 kategorier for flere grupper.

Så hva gjør du med andeler hvis du har flere enn 3 kategorier som du vil se for flere ulike grupper eller over tid? Da må du bare prøve deg fram.

```{r,echo=FALSE}
#pakker
suppressPackageStartupMessages(library(tidyverse))
library(colorspace)
library(waffle)
library(PxWebApiData)
library(stringr)

#valg - et kjekt standard-tema for ggplot2
theme_set(theme_minimal())
```

###Eksempeldata fra SSBs åpne API.
Eksempeldataene henter jeg fra ssb.no, hvor jeg ser at fylkeskommunale regnskapstall er tilgjengelig. Byråkrathurra! Jeg har ikke stor peiling på fylkeskommunale regnskap, men [ser](https://data.ssb.no/api/v0/no/console) at en kan få ut brutto driftsutgifter fordelt på generelle tjenesteområder, for de ulike regionene. I disse regionreform-tider er vel fylkeskommunal pengebruk et hett tema? Kanskje ikke - jeg vil tippe det er mye vei, transport, videregående skole og kanskje littebitt tannlege her.

```{r}
#henter data med PxWebApiData::ApiData
alle_data = ApiData("https://data.ssb.no/api/v0/no/table/12163",
             KOKfylkesregion0000 = TRUE,
             KOKfunksjon0000 = c("FGF1a", "FGF1b", "FGF1c", "FGF2", "FGF3", "FGF4", "FGF5", "FGF6a", "FGF7", "FGF8"), 
             KOKart0000 = "AGD10",
             ContentsCode = "KOSandel3501",
             Tid = "2018"
)

#ApiData() returnerer både koder og menneskelesbar tekst, jeg går for tekst denne gangen
df <- alle_data[[1]] %>%
  select(.,-art,-statistikkvariabel,-`år`) #filtrerer ut unødvendig info
```

##Kakediagram (paidiagram / sektordiagram)
Det første en lærer når en begynner å kikke mer på datavisualisering er at [kakediagram er onde](http://www.storytellingwithdata.com/blog/2011/07/death-to-pie-charts). Imidlertid har nyere (2016-ish) [forskning](https://eagereyes.org/pie-charts) vist at de ikke er så dårlige som ryktet skal ha det til. De blir gjerne beskyldt for å kode data som vinkler, noe folk ikke er gode på å se. Forskninga til Kosara sitert i forrige lenke viser at det enten er området eller en eller annen lengde som leses, kanskje en kombinasjon - og at de gjør det bedre enn andre alternativ.

```{r}
#I tråd med pai-hatet, mangler det en egen geom_pie i ggplot. 
#For å få det til må du derfor summere opp ting til totale antall, 
#plotte dette som et søylediagram med x=1, 
#og så justere coord_polar til y. 

temp <- filter(df,region=="Landet uten Oslo")

ggplot(data = temp, aes(x = 1, y = value, fill = funksjon)) +
	geom_col()+
	coord_polar(theta="y")+
	theme_void()+
	ggtitle("Fylkeskommunal pengebruk etter område", subtitle = "Alle unntatt Oslo")
```

Det virker rimelig å si at om du har mer enn noen få biter (tre ser ut til å være et tips), så blir figuren vanskelig å lese. Over ser vi tydelig at videregående opplæring og samferdsel er de største postene, antakeligvis fulgt av eiendomsforvaltning. Men så?  Siden det er vanskelig å lese dem presist, egner de seg ikke for svært (men ikke helt) like andeler. 

Fordelen er at de er kompakte og intuitive, når de brukes riktig:

```{r,echo=FALSE}
temp <- filter(df,region=="Landet uten Oslo")%>%
  mutate(funksjon_summert = ifelse(funksjon %in% c("Videregående opplæring samlet","Samferdsel, fylkeskommune"), funksjon, "Andre"))%>%
  group_by(funksjon_summert)%>%
  summarise(andel = sum(value))

ggplot(data = temp, aes(x = 1, y = andel, fill = funksjon_summert)) +
	geom_col()+
	coord_polar(theta="y")+
	theme_void()+
	ggtitle("Fylkeskommunal pengebruk etter område", subtitle = "Alle unntatt Oslo")+
  scale_fill_discrete(name="Funksjon")
```

##Vaffeldiagram
Et vaffeldiagram (waffel chart) kan være mer presist enn et kakediagram, og koder helt klart data som område, ikke vinkler eller vinkler i kombinasjon med noe annet. 

Figuren tåler ikke urimelige mengder klasser. Den  tar også litt mer plass enn paien, men det er jo fordi en viser mer informasjon.

Eksempelet her har 10x10 ruter.  Det trenger andelene direkte, så om du ikke har de, må du regne dem ut - eller som i mitt tilfelle, om du har avrudningsfeil, må du komme deg rundt det på no vis.

```{r}
#litt databearbeiding først - filtrering, sortering og avrunding
temp <- filter(df,region=="Landet uten Oslo")%>%
  arrange(.,desc(value))%>%
  mutate(.,andel = round(value,0))

#waffle() tar en "named vector"
andel_utgifter = temp$andel
names(andel_utgifter) = temp$funksjon

#så selve plottinga
waffle(andel_utgifter, 
        colors=qualitative_hcl(10,"Dark 3"), 
        xlab="1 rute = 1 prosent", 
        title= "Fylkeskommunale utgifter etter område", 
        legend_pos="right")
```

På grunn av fargevalget er ikke denne mye lettere å lese. Men med litt tid på seg til å velge ut 10 forskjellige farger (eller noe mer sammenslåing av kategorier), kunne det blitt lettere å se at 

- 44 prosent av utgiftene for fylkeskommuner er i snitt til videregående,
- like over 30 prosent går til samferdsel,
- deretter kommer eiendomsforvaltning med 6 prosent,
- tannhelse og administrasjon ligger på 4 prosent,
- næringsforvaltning og div andre kommer på 2 prosent,
- mer administrative utgifter ligger på 1 prosent.

##Stablet søylediagram
Med kakediagram kommer en langt med å se på andeler på en variabel. Men hva hvis en vil sammenlikne andelene mellom ulike grupper? Du kunne prøvd deg med flere paidiagram eller vaffeldiagram etter hverandre - men de er bygd for intern sammenlikning, ikke sammenlikning på tvers, og tar en del plass.

Stablede søylediagram egner seg her. De kan gi mer kompakt informasjon av andeler innenfor ulike grupper mellom ulike enheter (som f.eks. andelen med sykdom x i land A og B) enn det kakediagram og vaffeldiagram kan.

Med tittelen ["Stacked bars are the worst!"](https://eagereyes.org/techniques/stacked-bars-are-the-worst) mer enn antyder Kosara hva han synes om slike diagrammer. Forskningen han siterer ser ut til å handle om bruk av stablede søyler for verdier som ikke er prosenter, men det betyr ikke at de er veldige gode bare fordi dette er prosenter.

Det er altså vanskelig å vurdere flere ulike grupper mot hverandre innad i samme enhet (som f.eks. andelen med sykdom x, y og z i land A). Bruk dem ikke alene for en gruppe, bruk ikke mange ulike (men nesten like) kategorier innad i hver stabla søyle. Og siste tips: Pass på hvilke kategorier som får verdifull plass nederst og øverst, hvor det er mulig å lese ut størrelsen. Det kan gjøres ved å endre rekkefølgen på kategorier som faktorer.

```{r}
#litt databearbeiding først
#her er vi interessert i alle fylkeskommunene og gjennomsnittet for landet uten Oslo,
#vi vil også ha maks tre kategorier, 
#og sortert slik (via factor-levels) at videregående kommer nederst
#regionene skal være sortert etter størrelsen på budsjettet til vgs
#litt usikker på hvordan fct_reorder2 får til det, men det virker
temp <- filter(df, grepl("fylkeskommune",region)|region=="Landet uten Oslo")%>%
  mutate(.,
         funksjon_summert = ifelse(funksjon %in% c("Videregående opplæring samlet","Samferdsel, fylkeskommune"), funksjon, "Andre"),
         funksjon_summert = factor(funksjon_summert,levels=c("Andre","Samferdsel, fylkeskommune","Videregående opplæring samlet")),
         region = str_replace(region,fixed("fylkeskommune"),replacement=" ")
         )%>%
  group_by(.,region,funksjon_summert)%>%
  summarise(.,andel = sum(value))%>%
  ungroup()%>%
  mutate(.,region = fct_reorder2(region,as.numeric(funksjon_summert),andel))

ggplot(data=temp)+
  geom_col(aes(x=region,y=andel,fill=funksjon_summert),position="fill") +
  theme(axis.text.x = element_text(angle = 90, hjust = 1)) + 
  labs(fill="Funksjon")
```

Oslo er et særtilfelle, som gjør figurverdien misvisende - andelene utgifter i fylket summerer til 11 prosent, i motsetning til de fleste andre. Men position="fill" gjør at alle settes til å fylle opp til 100 % i figuren.

Hva lærer vi av dette? Kanskje ikke så mye. Noen fylker ligger over landssnittet på 44 % av utgiftene til videregående, og noen ligger ganske langt under - og da er det hovedsaklig samferdsel som tar plassen som største utgiftspost. At det dermed er flate Østlands- og sørlandsfylker som bruker en større del på videregående, og vestlands- og Nord-Norge som bruker mer på samferdsel virker intuitivt rimelig. 
